【裁判字號】    89,訴,465
【裁判日期】    891230
【裁判案由】    違反山坡地保育利用條例
【裁判全文】
臺灣士林地方法院刑事判決                          八十九年度訴字第四六五號
    聲  請  人  臺灣士林地方法院檢察署檢察官
    被      告  甲○○
                乙○○○
右列被告等因違反山坡地保育利用條例案件，經檢察官聲請簡易判決處刑（八十七年
度偵字第一六五七號），本院認不宜以簡易判決處刑（八十九年度簡字第四八一號）
，改依通常程序審理，判決如左：
    主  文
甲○○、乙○○○均無罪。
    理  由
一聲請簡易判決處刑意旨略以：被告甲○○、乙○○○二人係夫妻關係，明知所承租
  座落於臺北縣汐止市○○○段五○一之十二地號、同段五三六之二地號土地，係公
  有山坡地，竟基於概括犯意，自民國五十七年間起迄八十年間止，未經許可，擅自
  在上開五○一之十二地號土地上搭建如附圖一所示之遮陽棚面積○．○○六三公頃
  、廚房面積○．○○二九公頃、雞舍面積○．○○一四公頃，在上開五三六之二地
  號土地上搭建如附圖二所示之工寮面積○．○○四三公頃，因認被告違反山坡地保
  育利用條例第三十四條第一項之罪嫌云云。
二訊據被告甲○○、乙○○○固不否認右揭時地搭建工作物之事實，惟堅詞否認有何
  違反山坡地保育利用條例之犯行，辯稱：伊自七十一年起向政府承租該等公有山坡
  地，依臺灣省政府七十年十一月四日（七○）農三字第七○八一○號函及臺灣省國
  有森林用地出租造林辦法第二十七條規定，國有森林租地造林人得申請搭建工寮，
  承租面積一至十公頃可搭建三十坪，伊承租面積為五．四四一二公頃，依規定可建
  工寮三十坪，茲已將系爭工作物拆除完畢，未破壞水土及山坡地保育等語。
三聲請人認被告違反山坡地保育利用條例第三十四條第一項罪嫌，無非以被告自承上
  開工作物為渠等所搭建，並有告發人丙○○之指訴、臺北縣汐止地政事務所土地複
  丈成果圖二件、現場照片十幀、空照圖四幀、財政部國有財產局臺灣北區辦事處函
  、土地登記謄本、出租造林契約書各二件為主要論據。
四按犯罪事實應依證據認定之，無證據不得推定其犯罪事實，又不能證明被告犯罪者
  ，應諭知無罪之判決，刑事訴訟法第一百五十四條、第三百零一條第一項分別定有
  明文。按山坡地保育利用條例第三十四條第一項之擅自設置工作物罪，固重在保護
  山坡地，防止濫墾、濫建，但亦含有竊佔罪之本質，係刑法第三百二十條第二項竊
  佔罪之特別規定，必在公有或他人山坡地上，無正當權源而擅自墾殖或設置工作物
  始得成立。如因租賃或得所有權人同意，對該山坡地有正當使用權源時，縱違反約
  定使用方法而設置工作物，亦與「擅自」之要件不符，應屬同條例第二十五條所規
  定超限使用之問題，自難成立上開罪名（最高法院八十四年度臺上字第二一三二號
  、八十四年度臺上字第三六七四號、八十四年度臺上字第六四一六號、八十五年度
  臺上字第四○二三號、八十七年度臺上字第一二二九號判決參照）。蓋有權使用之
  人，逾越約定而設置工作物，屬超限利用，得依同條例第二十五條第一項規定限期
  改正或收回，及依同條例第三十五條第一項規定科處罰鍰，地上物並得依同條例第
  二十五條第二項命使用人依限處理或逕行清除，不予補償，凡此均與無使用權源者
  之構成同條例第三十四條第一項之罪，工作物須依同條第三項規定沒收者，迥然有
  別，此觀諸各該法條規定自明，自不能以該條例係為防止濫墾濫建、維護自然生態
  、保護水源而立之立法意旨，予以擴張解釋，且有權源之使用人所為超限利用，如
  合於同條例第三十五條第一項第四款情形，且致生公共危險者，同條第三項亦有處
  罰明文，並非全無杜絕之途（最高法院八十五年度臺上字第二三九九號判決參照）
  。
五經查：(一)按山坡地保育利用條例第三條規定，該條例所定之山坡地，係指經省市主
  管機關報請行政院核定公告標高在一百公尺以上之公、私有土地。系爭臺北縣汐止
  市十三分土地係經行政院六十八年十一月二十一日臺（六八）字第一一七○一號函
  核定、臺灣省政府六十九年二月六日（六九）府農山字第一二○一六六號公告之適
  用「山坡地保育利用條例」之山坡地，此有上開函令影本、土地登記謄本二件附卷
  可參。是上開地號土地係屬山坡地保育利用條例第三條所稱之山坡地，堪以認定，
  合先敘明。(二)系爭臺北縣汐止市○○○段五○一之十二地號土地，由被告乙○○○
  自七十一年一月二十一日起至八十五年止，經臺北縣政府七十一年一月二十一日北
  府農二字第一三五四九號、八十年八月五日北府農二字第二四○一二六號函核准承
  租，承租面積○．二六八七公頃；同段五三六之二地號土地，亦由被告乙○○○自
  七十一年一月二十一日起至八十五年五月十四日止，經臺北縣政府七十一年一月二
  十一日北府農二字第一三五四九號、八十年八月五日北府農二字第二四○一二六號
  函核准承租，承租面積○．二六九二公頃，作為相思樹造林之用，此有臺灣省臺北
  縣公有山坡地出租造林契約書影本二件、臺北縣政府八十年九月十八日八十北府農
  二字第二九○六八九號函影本一件在卷足考，則被告於八十五年間之前，對系爭山
  坡地應有正當使用權源，揆諸前揭說明，縱違反約定使用方法而設置工作物，亦與
  「擅自」之要件不符，應屬山坡地保育利用條例第二十五條所規定「超限使用」問
  題，不得以同條例第三十四條第一項之罪相繩。綜上所述，被告所辯上開各節，尚
  堪採信，聲請人所舉證據不足以證明被告犯罪，此外，復查無其他積極證據足資證
  明被告涉有聲請人所訴之犯行，不能證明被告犯罪，自應為無罪判決之諭知。
據上論斷，應依刑事訴訟法第四百五十二條、第三百零一條第一項，判決如主文。
本案經檢察官徐文豪到庭執行職務
中        華        民        國    八十九    年    十二    月    三十  日
                                  臺灣士林地方法院刑事第四庭
                                              法  官  陳  玉  曆
右正本證明與原本無異。
如不服本判決，應於判決送達後十日內，向本院提出上訴狀。
                                              書記官  陳  鳳  嬌
中        華        民        國     九十     年     一     月    二    日


司法院資訊處製作；財團法人民間司法改革基金會備份。
